臺灣高等法院高雄分院民事判決　　　　　93年度重上字第56號
上　訴　人　高雄縣彌陀鄉文安村辦公室生產福利建設基金
法定代理人　Ｖ○○
訴訟代理人　林維毅律師
複代理人　　王仁聰律師
被上訴人　　ｎ○○
　　　　　　Ｎ○○
　　　　　　子○○
　　　　　　戌○○
　　　　　　Ｙ○○
　　　　　　丁○○
　　　　　　ｅ○○
　　　　　　Ｒ○○
　　　　　　ｄ○○
　　　　　　Ｈ○○
　　　　　　Ｐ○○
　　　　　　辰○○
　　　　　　庚○○
　　　　　　癸○○
　　　　　　地○○
　　　　　　申○○
　　　　　　Ｇ○○
　　　　　　Ｑ○
　　　　　　Ｗ○○
　　　　　　酉○○
　　　　　　ｋ○○
　　　　　　Ｔ○○
　　　　　　宇○○○
　　　　　　Ｋ○
　　　　　　壬○○
　　　　　　Ｃ○○
　　　　　　Ｚ○○
　　　　　　Ｉ○○
　　　　　　巳○○
　　　　　　ｊ○
　　　　　　ｇ○○
　　　　　　ｆ○○
　　　　　　ｈ○○
　　　　　　Ａ○○
　　　　　　己○○
　　　　　　寅○○
　　　　　　黃○○
　　　　　　宙○○○
　　　　　　ｏ○○
　　　　　　ｉ○○
　　　　　　丙○
　　　　　　ｌ○○
上 一 人
法定代理人　ｒ○○○
被上訴人　　午○○
　　　　　　Ｏ○○
　　　　　　丑○○
　　　　　　未○○
　　　　　　甲○○
　　　　　　Ｍ○○
　　　　　　Ｓ○○
　　　　　　ａ○○
　　　　　　ｃ○○
　　　　　　乙○○
　　　　　　ｍ○○
　　　　　　Ｄ○○
　　　　　　Ｘ○○
　　　　　　ｂ○○
　　　　　　亥○○
　　　　　　Ｅ○○
　　　　　　玄○○
　　　　　　Ｌ○○
　　　　　　辛○○
　　　　　　Ｆ○○
　　　　　　卯○○
　　　　　　戊○○
　　　　　　Ｕ○○
　　　　　　ｐ○○
　　　　　　Ｊ○○
　　　　　　天○○
　　　　　　Ｂ○○
共　　　同
訴訟代理人　尤挹華律師
　　　　　　郭正鵬律師
上列當事人間請求給付損害補償金事件，上訴人對於民國93年4
月15日臺灣高雄地方法院92年度重訴字第365 號第一審判決提起
上訴，被上訴人ｌ○○並為訴之追加，本院於96年1 月17日言詞
辯論終結，判決如下：
    主      文
上訴駁回。
上訴人應給付被上訴人ｌ○○新台幣壹萬捌仟元。
第二審及追加之訴訟費用均由上訴人負擔。
    事實及理由
一、上訴人之法定代理人變更為Ｖ○○，業據被上訴人提出民國
    94 年7月27日高雄縣彌陀鄉公所函、高雄縣彌陀鄉文安村辦
    公室函、94年度高雄縣彌陀鄉文安村村民大會會議記錄及高
    雄縣彌陀鄉文安村94年度村民大會會議決議書、台灣高雄地
    方法院（下稱高雄地院）94年度訴字第2188號、本院95年度
    上字第7 號撤銷決議事件判決足憑，被上訴人具狀聲明上訴
    人由現任法定代理人Ｖ○○承受訴訟，經核並無不合，應予
    准許。又被上訴人ｌ○○於原審起訴後判決前因病喪失行為
    能力，經高雄地院以92年度禁字第247 號民事裁定宣告為禁
    治產人，同時宣告其配偶ｒ○○○為監護人，ｒ○○○並於
    本院補正為ｌ○○之法定代理人，並追加請求上訴人再給付
    被上訴人ｌ○○新台幣（下同）1 萬8000元，屬民事訴訟法
    第255 條第1 項第3 款擴張應受判決事項之聲明，依同法第
    446 條第1 項但書規定，核無不合，應予准許，合先敘明。
二、被上訴人主張：訴外人中國石油股份有限公司（下稱中油公
    司）因於高雄縣彌陀鄉文安村興建天然氣ＬＮＧ接收站，造
    成該村自79年3 月12日起至85年間止發生海水倒灌之災害，
    為彌補文安村之損失，遂發給損害補償金6500餘萬元；而上
    訴人係受文安村村民之委託，以管理該補償金為目的所設置
    之組織。依上訴人設置之依據即基金設置要點之規定，基金
    之用途係為推行文安村生產福利建設等事項，屬永久性基金
    ，以不能動用為原則；惟於85年9 月18日文安村86年度村民
    大會上卻經村民多數決議通過，同意上訴人將所受領之補償
    金全數發放予村民，隨後由上訴人基金管理委員會主任委員
    ｑ○○○、幹事莊重川、會計莊清彥、出納江文夫等人依決
    議內容執行發放。因ｑ○○○等人發放補償金之行為違反前
    述基金永久不得動用之規定，有違法之虞，被上訴人不敢立
    刻領取；嗣ｑ○○○等人前開發放補償金之行為經鈞院以87
    年度上訴字第1362號判決無罪確定，被上訴人認司法機關已
    確定上訴人發放補償金之行為合法，乃依上訴人發放補償金
    之標準：79年3 月12日前戶籍設於文安村者，每戶發放補償
    金7 萬5000元（下稱戶口補償金）、85年9 月18日前戶籍設
    於文安村者，每人發放補償金1 萬8000元（下稱人口補償金
    ），分別向上訴人請求給付如原判決附表一（下稱附表一）
    所示之補償金，詎上訴人竟拒絕給付。被上訴人爰依兩造間
    之委任關係，請求上訴人給付各被上訴人如附表一所示之金
    額。原審為被上訴人勝訴之判決。被上訴人於本院為駁回上
    訴之聲明；並追加上訴人應給付被上訴人ｌ○○1 萬8000元
    。
三、上訴人則以：其發放本件補償金之條件，於79年3 月12日當
    日戶籍設在文安村之村民，每戶發放戶口補償金7 萬5000元
    ，於85年9 月18日當日戶籍設在文安村之村民，每人發放人
    口補償金1 萬8000元，另於79年3 月12日以後曾設籍在文安
    村，惟於85年9 月18日前已死亡之村民，基於人道立場仍予
    發放人口補償金。被上訴人申○○為被上訴人地○○之子，
    兩人戶籍地均設於高雄縣彌陀鄉○○村○○路1 巷42號，僅
    於同住址內創立新戶，不得領取二份戶口補償金，故被上訴
    人申○○不能領取戶口補償金。又附表一「被告（即上訴人
    ）是否爭執」欄所示訴外人江惠美、江蘇不纏、江芬蘭、江
    芬卿、莊佳恩、曾惠岑、莊心慈、莊珮綺、莊詠荃、吳雅玲
    、吳秀足、鄭冠宇、李月真、郭美女、江鳳鳴、莊玉珍、江
    進順、阮金雲、江哲緯、江冠霆、江家萱、莊秀娟、莊秀枝
    、莊慧敏、吳福安、李莊敏、李麗娟、李金宗、蔡玉玲、李
    育旻、李育昕、李金得、蔡佳慧、李佑甄、李金靖、梁志銘
    、梁哲瑋、江潘碧秋（原審誤載江潘秋碧）、江志強、張慧
    貞及被上訴人午○○、ａ○○、Ｅ○○等人（下稱訴外人江
    惠美及被上訴人午○○、ａ○○、Ｅ○○等人）均未於85年
    9 月18日當日設籍在文安村，不能領取人口補償金，果依被
    上訴人主張於79年3 月12日起至85年9 月18日止期間內設籍
    於文安村者即可領取人口補償金，則中油公司發給損害補償
    金不夠分配。又上訴人前已發放大部分之補償金，有部分被
    上訴人已經領取完畢，不得再次領取等語置辯，並於本院聲
    明：(一)原判決廢棄。(二)被上訴人在第一審之訴及假執行之聲
    請均駁回。
四、兩造不爭執事項：
  (一)訴外人中油公司因於高雄縣彌陀鄉文安村興建天然氣ＬＮＧ
    接收站，造成該村發生海水倒灌之災害，為彌補文安村之損
    失，遂發放損害補償金6500餘萬元。
  (二)85年9 月18日文安村86年度村民大會決議通過，同意上訴人
    基金委員會將受領的補償金全數分發受災戶。
  (三)上訴人基金委員會決定合於補償標準者，每戶發放戶口補償
    金7 萬5 千元、每人發放人口補償金1 萬8 千元，而於79年
    3 月12日前已設籍在文安村之村民即得領取戶口補償金，於
    85年9 月18日當日戶籍設在文安村的村民，或於79年3 月12
    日以後曾設籍在文安村，惟於85年9 月18日前死亡之村民，
    均得領取人口補償金。
  (四)附表一「原告（即被上訴人）受讓何人之人口、戶口補償金
    」欄所示訴外人梁曉君等人均已將其受領人口及戶口補償金
    之權利讓與被上訴人ｎ○○等人（詳如附表一所示），至讓
    與人已於起訴前死亡者，除如原判決附表二（下稱附表二）
    編號14所示之各繼承人，已簽立遺產分割繼承協議書，約定
    由被上訴人Ｆ○○取得被繼承人李天賜之人口及戶口補償金
    債權外，其餘均由各該讓與人之繼承人將受領本件人口、戶
    口補償金之權利讓與被上訴人Ｐ○○等人（詳如附表二所示
    ）。被上訴人ｎ○○、Ｎ○○、子○○、戌○○、Ｙ○○、
    丁○○、ｅ○○、Ｒ○○、ｄ○○、Ｈ○○、Ｐ○○、辰○
    ○、地○○、Ｇ○○、Ｑ○、Ｗ○○、酉○○、ｋ○○、Ｋ
    ○、壬○○、Ｚ○○、Ｉ○○、巳○○、ｊ○、ｇ○○、ｈ
    ○○、ｆ○○、Ａ○○、己○○、寅○○、黃○○、宙○○
    ○、ｏ○○、ｌ○○、Ｏ○○、丑○○、未○○、甲○○、
    Ｍ○○、Ｓ○○、ｍ○○、Ｄ○○、玄○○（原審誤載李文
    卻）、辛○○、Ｆ○○、戊○○、Ｕ○○、ｐ○○、Ｊ○○
    、天○○、Ｂ○○所得請求之補償金金額如附表一所示無誤
    ，為兩造所不爭。
  (五)基金設置要點1 份、遺產分割繼承協議書1 份、債權讓與契
    約書69份、戶籍謄本129 份、戶口名簿43份。
五、本件兩造爭執事項：(一)被上訴人申○○可否領取戶口補償金
    ？(二)訴外人江惠美及被上訴人午○○、ａ○○、Ｅ○○等人
    ，是否可領取人口補償金？茲分述如下：
  (一)被上訴人申○○可否領取戶口補償金？
  1.上訴人辯稱：被上訴人申○○為被上訴人地○○之子，該二
    人戶籍均設於同一住址內（高雄縣彌陀鄉○○村○○路1 巷
    42號），僅能領取一份戶口補償金，故被上訴人申○○不得
    請求戶口補償金7 萬5000元云云。
  2.經查被上訴人地○○、申○○均設籍於高雄縣彌陀鄉○○村
    ○○路1 巷42號，並分別為戶號Ｓ0000000 號共同生活戶（
    於36年7 月24日創戶）、Ｓ0000000 號共同生活戶（於66年
    4 月11日創戶）之戶長，有該二人之戶籍謄本在卷可憑。次
    查上訴人發放戶口補償金之條件為須於79年3 月12日前已在
    文安村設戶籍，且每戶得請求一份戶口補償金，已如前述，
    上開發放條件既未限制設於同一地址之不同生活戶，僅能請
    求一份戶口補償金，上訴人亦未說明並舉證證明其所為「設
    於同一地址之不同生活戶僅能領取一份戶口補償金」之主張
    有何依據，則前開戶號Ｓ0000000 號、Ｓ0000000 號共同生
    活戶應認均符合受領戶口補償金之條件，被上訴人地○○、
    申○○得分別請求上訴人給付戶口補償金，上訴人前揭所辯
    ，於法洵屬無據。
  (二)訴外人江惠美及被上訴人午○○、ａ○○、Ｅ○○等人，是
    否可領取人口補償金？
  1.被上訴人主張於79年3 月12日至85年9 月18日前戶籍設於文
    安村者即可請領1 萬8000元人口補償金；上訴人則辯稱須於
    85年9 月18日當日設籍在文安村，始可領取人口補償金等語
    。
  2.經查訴外人中油公司因於高雄縣彌陀鄉文安村興建天然氣Ｌ
    ＮＧ接收站，造成該村發生海水倒灌之災害，為彌補文安村
    之損失，遂發給損害補償金6500餘萬元，顯見中油公司撥付
    本件損害補償金，係為彌補文安村之損失。而上訴人係受文
    安村村民之委託，以管理該補償金為目的所設置之組織，兩
    造間有委任關係存在。依上訴人設置之依據即基金設置要點
    之規定，基金之用途係為推行文安村生產福利建設等事項，
    屬永久性基金，以不能動用為原則。惟於85年9 月18日文安
    村86年度村民大會上經村民多數決議通過，同意上訴人將所
    受領之補償金全數分發受災戶。上開損害補償金之發放實質
    上乃是以高雄縣彌陀鄉文安村之全體村民為對象。上訴人辯
    稱文安村村民大會曾決議將分發補償金事宜交由上訴人基金
    管理委員會全權處理（包括決定發放條件）云云，然查，依
    據文安村86年度村民大會會議紀錄報告表（原審91年度岡簡
    字第297 號卷54頁）及村民大會會議決議書（同上卷53 頁
    ）之記載，該次村民大會僅作成「中油損害賠償基金全數分
    發受災戶」、「村民大會通過後由新產生委員會處理。（照
    案通過。）選15名為文安村辦公處生產福利建設基金委員，
    由ｑ○○○為主任委員，其餘14人委託ｑ○○○全權處理，
    李柱自願任委員」之決議，並未決議上訴人基金委員會之委
    員得全權決定發放補償金之條件，並得將某些受災戶剔除，
    不予發放補償金。參以證人李連進證稱：「85年9 月18日以
    前設籍在文安村的居民都可以領補償金（人口補償金），在
    這一天以後才遷入的人不能領。」「村民大會有決定85年9
    月18日以前必須設籍在文安村的人才有資格領人口補償金。
    」等語（原審二卷167 、16 9頁），故上訴人上開所辯並不
    足採。被上訴人主張於79年3 月12日至85年9 月18日前戶籍
    設於文安村者即可請領1 萬8000元人口補償金，應屬可採。
    次查訴外人江惠美及被上訴人午○○、ａ○○、Ｅ○○等人
    均曾於79年3 月12日起至85年9 月18日（補償金發放最後基
    準日）止之期間內設籍於文安村，有戶籍謄本、戶口名簿附
    原審及本院卷可查。則不論訴外人江惠美及被上訴人午○○
    、ａ○○、Ｅ○○等人是否在85年9 月18日前將戶籍遷出文
    安村，均不影響渠等可請領人口補償金，上訴人自不得違反
    文安村村民之指示，自行決定剝奪訴外人江惠美及被上訴人
    午○○、ａ○○、Ｅ○○等人請領人口補償金之權利。從而
    ，上訴人基金委員會雖決議並公告「於85年9 月18日當日設
    籍於文安村者始能領取人口補償金」，該項決議、公告尚不
    得拘束訴外人江惠美及被上訴人午○○、ａ○○、Ｅ○○等
    人，渠等仍得請求上訴人給付人口補償金。上訴人又辯稱：
    果依被上訴人主張於79年3 月12日起至85年9 月18日止期間
    內設籍於文安村者可領取人口補償金，則不夠分配云云。惟
    據被上訴人陳稱：基金第一波發放後剩餘1900餘萬元，就本
    案而言並無不夠發放的問題等語，惟依被上訴人於原審請求
    被上訴人給付共1008萬6000元及在本院追加上訴人給付被上
    訴人ｌ○○1 萬8000元金額合計以觀，就上訴人上開剩餘並
    無不能發放之問題，上訴人辯稱不夠分配云云，應無可採。
    上訴人另以其前曾發放大部分補償金，部分被上訴人已受領
    補償金等語置辯，並舉證人黃偉元為證。惟查證人黃偉元證
    稱：「（問：當時辦理補償金發放，總共發放出去的金額約
    多少？占整個補償金的比例為多少？）事隔很久了，記不清
    楚。」等語。而上訴人迄未陳明被上訴人或如附表一所示之
    債權讓與人中，何人已領取本件補償金，並提出證據以實其
    說，則上訴人空言主張已有部分被上訴人領取本件補償金云
    云，尚難採信。
六、綜上所述，上訴人受文安村村民之委託處理發放本件補償金
    事宜，兩造間成立委任關係，且如附表一所示之各被上訴人
    及補償金債權讓與人均有請求上訴人給付本件人口補償金或
    戶口補償金之權利，而被上訴人ｎ○○等人已受讓訴外人梁
    曉君等人（詳如附表一所示）之人口補償金、戶口補償金債
    權，從而，被上訴人ｎ○○等人依兩造間之委任關係，請求
    上訴人履行處理委任事務之義務，給付被上訴人ｎ○○等人
    如附表一所示之補償金，為有理由，應予准許。原審判命上
    訴人如數給付，於法並無不合。上訴意旨指摘原判決不當，
    求予廢棄改判，為無理由，應予駁回。又被上訴人ｌ○○起
    訴請求上訴人給付20萬1000元，分別為7 萬5000元戶口補償
    金1 份，1 萬8000元人口補償金7 份，然實際人口補償金為
    ｌ○○、ｒ○○○、黃兆賢、黃兆利、黃兆宏、孫瓊璘、黃
    筠嵐、黃鈞庭等8 人，起訴金額計算錯誤，於本院追加人口
    補償金1 萬8000元，核無不合，應予准許。另被上訴人玄○
    ○姓名，原審誤書為李文卻，爰逕更正為玄○○，併此敘明
    。
七、據上論結，本件上訴為無理由，被上訴人ｌ○○追加之訴為
    有理由，依民事訴訟法第449 條第1 項、第78條，判決如主
    文。
中　　華　　民　　國　　96　　年　　1 　　月　　31　　日
                            民事第五庭
                                審判長法官    張明振
                                法      官    黃國川
                                法      官    曾錦昌
以上正本證明與原本無異。
如對本判決上訴，須於判決送達後20日內向本院提出上訴狀，其
未表明上訴理由者，應於上訴後20日內向本院提出上訴理由書（
均須按他造當事人之人數附繕本）。
上訴時應提出委任律師或具有律師資格之人之委任狀，並依附註
條文規定辦理。
中　　華　　民　　國　　96　　年　　1 　　月　　31　　日
                                書  記  官    郭蘭蕙
附註：
民事訴訟法第466 條之1 ：
對於第二審判決上訴，上訴人應委任律師為訴訟代理人，但上訴
人或其法定代理人具有律師資格者，不在此限。
上訴人之配偶、三親等內之血親、二親等內之姻親，或上訴人為
法人、中央或地方機關時，其所屬專任人員具有律師資格並經法
院認適當者，亦得為第三審訴訟代理人。
第1 項但書及第2 項情形，應於提起上訴或委任時釋明之。
